臺灣雲林地方法院刑事判決
111年度金訴字第72號
公  訴  人  臺灣雲林地方檢察署檢察官
被      告  林和舜


                    （現另案於法務部○○○○○○○○○                        執行中）
上列被告因違反洗錢防制法案件，經檢察官提起公訴（110年度
偵字第3832號），及移送併辦（110年度偵字第4289號），本院
判決如下：
    主  文
丙○○幫助犯洗錢防制法第十四條第一項之洗錢罪，處有期徒刑伍
月，併科罰金新臺幣貳萬元，罰金如易服勞役，以新臺幣壹仟元
折算壹日。　　
    犯罪事實
一、丙○○明知金融機構帳戶金融卡為個人理財之重要工具，關係
    個人財產、信用之表徵，又現今社會詐騙案件層出不窮，詐
    騙份子經常利用他人金融帳戶金融卡遂行詐欺犯罪，並藉此
    逃避執法人員之追查，而依其智識及一般社會生活之通常經
    驗，可預見無故要求他人提供金融帳戶金融卡，極可能為從
    事詐欺犯罪者利用他人金融帳戶金融卡以獲取詐欺取財等財
    產犯罪之贓款，且可預見該等款項經提領後，將產生遮斷資
    金流動軌跡，而掩飾詐欺犯罪所得實際去向，以規避檢警查
    緝之效果，竟仍基於幫助他人詐欺取財及幫助洗錢之不確定
    犯 意，於民國110年3月間某時，在雲林縣麥寮鄉之便利商
    店，將其名下臺灣銀行虎尾分行帳號000-000000000000號帳
    戶（下稱臺銀帳戶）之金融卡，郵寄交付予於電話中自稱貸
    款代辦業者收受（密碼另行口頭告知對方）。嗣該自稱貸款
    代辦業者及其所屬詐欺集團成員取得丙○○上開臺銀帳戶金融
    卡（含密碼）後，即共同意圖為自己不法所有，基於詐欺取
    財及洗錢之犯意聯絡，分別以附表所示之詐騙方式對乙○○、
    甲○○、戊○○為詐騙，使其等分別匯入附表所示之款項至丙○○
    臺銀帳戶內，旋遭提領得手，而掩飾該詐欺犯罪所得真正去
    向及所在。嗣乙○○、甲○○、戊○○察覺有異而報警處理，始循
    線查悉上情。
二、案經乙○○訴由臺北市政府警察局信義分局轉由新北市政府警
    察局汐止分局、戊○○訴由新北市政府警察局新莊分局轉由雲
    林縣警察局臺西分局報告臺灣雲林地方檢察署檢察官偵查起
    訴及移送併辦。
    理  由
壹、程序方面：
    按被告以外之人於審判外之言詞或書面陳述，除法律有規定
    者外，不得作為證據；被告以外之人於審判外之陳述，雖不
    符刑事訴訟法第159條之1至第159條之4規定，而經當事人於
    審判程序同意作為證據，法院審酌該言詞陳述或書面陳述作
    成時之情況，認為適當者，亦得為證據，同法第159條第1項
    、第159條之5第1項分別定有明文。經查，本判決所引用被
    告以外之人於審判外之言詞或書面陳述，檢察官、被告丙○○
    於本院準備程序中均陳明同意作為證據使用（見本院卷第67
    頁），於本院審理時亦均未爭執證據能力，經審酌該等言詞
    或書面陳述作成時並無違法或不當之情況，亦無違法取證等
    瑕疵，且與待證事實具有關聯性，認以之作為證據應屬適當
    ，均有證據能力。其餘認定本案犯罪事實之非供述證據，查
    無違反法定程序取得之情，依刑事訴訟法第158條之4規定反
    面解釋，亦具有證據能力。
貳、實體方面：
一、認定事實所憑之證據及理由：
    訊據被告固承認上開臺銀帳戶為其本人所申辦使用之帳戶，
    其有於前揭時間寄送該帳戶之金融卡予電話中自稱貸款代辦
    業者收受，並以口頭告知對方密碼等事實，惟矢口否認有何
    詐欺取財或洗錢之犯行，辯稱：伊當時是要辦理貸款，對方
    說要美化伊的金流，才寄出金融卡給對方，伊沒有詐欺取財
    、洗錢的犯意及行為，伊懷疑被害人等為何沒有經過伊同意
    就匯款至伊帳戶，伊認為有人使用這種方式栽贓於伊，應調
    查伊手機內的LINE對話及提款人是誰以查明真相云云。惟查
    ：
　㈠告訴人乙○○、戊○○、被害人甲○○確有於附表所示時間，因遭
    人以附表所示方式為詐欺，而分別依指示匯入附表所示款項
    至被告臺銀帳戶內等情，業據告訴人乙○○、戊○○、被害人甲○○於警詢時指述明確，並有乙○○之內政部警政署反詐騙諮詢
    專線紀錄表、臺北市政府警察局信義分局五分埔派出所受理
    詐騙帳戶通報警示簡便格式表、金融機構聯防機制通報單、
    LINE對話紀錄、台北富邦銀行匯款委託書（證明聯）／取款
    憑條、甲○○之LINE對話截圖、郵政跨行匯款申請書、臺北市
    政府警察局北投分局長安派出所金融機構聯防機制通報單、
    受理詐騙帳戶通報警示簡便格式表、受理各類案件紀錄表、
    內政部警政署反詐騙諮詢專線紀錄表、戊○○之新北市政府警
    察局新莊分局頭前派出所受理各類案件紀錄表、金融機構聯
    防機制通報單、受理詐騙帳戶通報警示簡便格式表、郵政跨
    行匯款申請書、LINE對話截圖、臺灣銀行虎尾分行帳號000-
    000000000000號帳戶開戶資料、交易明細等附卷可稽，足認
    告訴人乙○○、戊○○、被害人甲○○確有遭人詐欺而匯入上開款
    項至被告臺銀帳戶屬實。而被告確有以自己名義申設前揭臺
    銀帳戶，並由其本人使用，且於110年3月間某時將上開帳戶
    金融卡郵寄交付予他人乙節，為被告所自承，並有上開臺銀
    帳戶開戶資料附卷足憑，核與被告所述相符，此部分事實足
    堪認定。準此，被告上開臺銀帳戶金融卡，業經被告郵寄交
    付予他人，做為取得犯罪所得之工具乙情，同堪認定。
　㈡被告雖以欲辦理貸款而交付金融卡為辯，然查：
　⒈在金融機構開設帳戶及金融卡，涉及個人身份社會信用，具
    有高度屬人性，除非本人或與本人具密切親誼關係者，難認
    有何正當理由可率予提供他人使用，縱偶因特殊情況須將金
    融帳戶及金融卡交付予他人，亦必深入瞭解該他人之可靠性
    與用途，再行提供使用。況現行金融機構一般存款帳戶之申
    請手續極為簡便，原則上並無特殊之限制，一般民眾皆可輕
    易申請開戶使用，且我國金融且我國金融機構眾多，各金融
    機構除廣設分行外，復在便利商店、商場、公私立機關、行
    號設立自動櫃員機，金融機構帳戶金融卡持卡人使用自動櫃
    員機提領款項極為便利，此為眾所週知之事實，則依一般社
    會生活經驗，苟金融帳戶或金融卡落入不明人士手中，極易
    被利用為與財產有關犯罪之工具，兼以近來利用人頭帳戶以
    行詐騙之事屢見不鮮，詐欺者以購物付款方式設定錯誤、中
    獎、朋友急需借款、信用卡款對帳、投資賺取紅利等事由，
    詐騙被害人至金融機構櫃檯電匯，抑或持金融卡操作自動櫃
    員機以轉匯款項至人頭帳戶後，詐欺者隨即將之提領一空之
    詐騙手法，及製造金流斷點，而掩飾詐欺犯罪所得實際去向
    ，以規避檢警查緝之情事，層出不窮，且經政府多方宣導，
    並經媒體反覆傳播，而諸此常見之網路及電話詐騙方式，多
    數均係利用他人帳戶、金融卡，作為詐欺取財所得財物轉匯
    及取款以逃避檢警查緝之犯罪工具，是依一般人通常之知識
    、智慧及經驗，均得知悉或預見苟不使用自己本身之金融卡
    ，卻向不特定人蒐集供己使用，其目的極可能欲利用該金融
    卡供作非法詐財，並掩飾犯罪金流去向。查被告為58年12月
    間出生，於本案行為時，已年滿50歲乙情，有被告之個人戶
    籍資料查詢結果1紙在卷可參，且其自陳為高職畢業，有冷
    凍空調技師的證照、先前曾跟其父親學做生意。後來開一家
    貿易公司，在大陸內蒙古自治區投入農牧業開發了300公頃
    土地，其是董事長跟總經理，又在雲林虎尾有成立資產管理
    公司等情，業據被告供明在卷（見本院卷第164頁），足認
    被告具有一定之智識程度及社會經驗，當為具有通常識別事
    理能力之人，實難推諉不知悉上情。
　⒉參諸被告於偵查中供稱：「當時我接獲貸款電話，我有說信
    用不好，對方說他們公司有在做資金往來美化帳戶，讓帳戶
    好看就可以貸得到款項，所以我就將帳戶寄給對方」、「（
    問：對方真實年籍為何？有無見過面，堅強信任關係？）没
    有，也没見過面」、「（問：這樣不是很危險？）有風險」
    、「（問：你為何不向銀行借錢？）銀行最基本就是要有收
    入，但我没有收入證明，也没有在職證明」、「（問：所以
    之前有到銀行辦理貸款被認資格不符？）是」、「（問：之
    前申辦過，有需要將提款卡交給對方嗎？）沒有，這次辦貸
    款是第一次將提款卡交給對方」、「（問：知否詐騙集團用
    人頭帳戶之事？）有，我有聽說過」、「（問：你提到你辦
    理貸款受騙，有無相關資料提供？）我手機裡有資料，但我
    手機遺失了」、「因為我認為我不會有任何損失什麼，把帳
    戶跟卡片交給對方，能貸款成功就好，沒貸款成功也沒差」
    、「（問：所以你將提款卡跟帳戶交給對方，就算對方沒辦
    成，你也不介意？）是，但我只有將提款卡與密碼交給對方
    ，我沒有將存摺交給對方」等語（3832號偵卷第117至119頁
    ；4289號偵卷第62至63頁），可知被告之前既有貸款之經驗
    ，對於辦理個人貸款應提供何種文件、民間業者如何審查貸
    款條件、是否需有保證人或提供抵押物作為還款之擔保等，
    應具備基本認知，則被告對僅需提供臺銀帳戶金融卡予不詳
    之人，卻不必經過徵信程序，即可輕易取得所需貸款，焉有
    不心生疑義之理？又被告對收取臺銀帳戶金融卡者之真實姓
    名、年籍、住居所等均不知悉，亦未見過面，足認被告對該
    名不詳之人並無基本之認識，可謂陌生之人，並非長期互動
    往來之熟識友人，且被告亦知悉有風險，然只因自認無論貸
    款辦成與否，其均不會有損失，即任意將其臺銀帳戶金融卡
    郵寄交付予對方，準此，可徵被告就不詳之人之說法並非全
    然毫無懷疑，惟被告純係考量自身需求而交付臺銀帳戶金融
    卡，至於臺銀帳戶金融卡日後落入何人之手，已非被告關切
    之事，難謂被告對臺銀帳戶金融卡最終淪為詐騙之用毫無預
    見。準此，被告既可預見上開臺銀帳戶金融卡可能被作為不
    法使用，卻仍依對方之指示而郵寄交付予對方，猶執前詞為
    辯，實無足採信。
  ⒊復按刑法上所稱之幫助犯，係指以幫助之意思，對於正犯資
    以助力，而未參與實施犯罪之行為者而言。又行為人對於構
    成犯罪之事實，明知並有意使其發生者，為直接故意（確定
    故意），行為人對於構成犯罪之事實，預見其發生而其發生
    並不違背其本意者，為間接故意（不確定故意），二者雖均
    為犯罪之責任條件，但其態樣並不相同，故刑法第13條第1
    項、第2項分別予以規定，以示區別。凡認識犯罪事實，並
    希望其發生者為直接故意；僅有認識，無此希望，但其發生
    亦不違背其本意者，為間接故意（參見最高法院49年台上字
    第77號判決、88年度台上字第4021號判決意旨）。本件雖無
    證據足認被告有以自己參與犯罪之意思，參與詐欺如附表所
    示告訴人、被害人等及洗錢之犯罪構成要件行為或構成要件
    以外之行為，而不得遽論以詐欺取財及一般洗錢罪之共同正
    犯，或認其有幫助之直接故意。惟其對於所郵寄交付上揭金
    融卡（含密碼），可能遭用為詐騙及收取款項工具等情，既
    有預見，詎仍提供該金融卡供素不相識之他人使用，其雖未
    參與實施犯罪之行為，然對其所為可能對正犯構成犯罪資以
    助力之事實，顯已預見其發生而其發生並不違背其本意，即
    基於幫助詐欺取財及幫助洗錢之不確定犯意而提供上開金融
    卡，幫助詐欺集團成員遂行詐騙如附表所示告訴人、被害人
    等匯款及取款，應可認為其行為係屬詐欺取財、一般洗錢罪
    構成要件以外之幫助行為。
　⒋被告雖辯稱：為何被害人等要匯款，應係有人故意陷害、栽
    贓伊云云，查被告與告訴人乙○○、戊○○、被害人甲○○既素不
    相識，當無何仇恨過節可言，衡情，其等3人自無故意匯入
    款項造成自己損失，而故意陷害被告之可能，且其等3人係
    因遭詐欺而依指示匯款，業據其等舉證如前，被告上開所辯
    顯與常情有違，自不足採。至被告雖請求調查伊手機內之LI
    NE對話及提款人是誰云云，惟查被告業於偵查中陳明其手機
    已遺失等語甚明，已見前述，此部分調查自屬無據；而追查
    本案提款人究為何人，乃檢調之追緝犯罪職責，且本案據上
    說明，已足以認定被告罪責，且追查本案正犯是誰，尚無法
    解免被告本案構成詐欺、一般洗錢之幫助犯罪責甚明，是被
    告此部分之聲請，核無必要，併此敘明。
  ㈢綜上所述，被告前開所辯尚難憑採，本案事證明確，被告上
    開犯行堪可認定，應予依法論科。　
二、論罪科刑：
  ㈠按特定犯罪之正犯實行特定犯罪後，為掩飾、隱匿其犯罪所
    得財物之去向及所在，而令被害人將款項轉入其所持有、使
    用之他人金融帳戶，並由該特定犯罪正犯前往提領其犯罪所
    得款項得手，如能證明該帳戶內之款項係特定犯罪所得，因
    已被提領而造成金流斷點，該當掩飾、隱匿之要件，該特定
    犯罪正犯自成立一般洗錢罪之正犯。又行為人提供金融帳戶
    提款卡及密碼予不認識之人，非屬洗錢防制法第2條所稱之
    洗錢行為，不成立同法第14條第1項一般洗錢罪之正犯；如
    行為人主觀上認識該帳戶可能作為收受及提領特定犯罪所得
    使用，他人提領後即產生遮斷資金流動軌跡以逃避國家追訴
    、處罰之效果，仍基於幫助之犯意而提供，應論以幫助犯同
    法第14條第1項之一般洗錢罪（參見最高法院刑事大法庭108
    年度台上大字第3101號裁定意旨）。
  ㈡核被告丙○○所為，係犯刑法第30條第1項前段、同法第339條
    第1項之幫助詐欺取財罪及刑法第30條第1項前段、違反洗錢
    防制法第2條第2款而犯同法第14條第1項之幫助一般洗錢罪
    。又被告以一個提供金融卡（含密碼）之行為，幫助詐欺集
    團對附表所示之數被害人詐取財物及洗錢，係以一行為各觸
    犯數同一罪名，為想像競合犯，應依刑法第55條規定，從一
    重之幫助一般洗錢罪處斷。再被告僅將其臺銀帳戶金融卡（
    含密碼）提供他人使用，無證據顯示該詐欺集團成員之共同
    正犯人數為3人以上或有未滿18歲之人，或被告就其幫助之
    正犯人數或年齡有所認識或預見，依罪疑唯輕及「所知輕於
    所犯，從其所知」之法理，堪認被告基於幫助故意所認知之
    範圍僅及於普通詐欺犯行，應論以被告幫助普通詐欺取財犯
    行如上，併予敘明。
　㈢被告以幫助之意思，參與一般洗錢罪構成要件以外之行為，
    為幫助犯，爰依刑法第30條第2項規定，按正犯之刑減輕之
    。又被告就其幫助一般洗錢犯行，否認犯罪，在偵查或審判
    中並未對自己之犯罪事實全部或主要部分為肯定供述之意，
    自無從依洗錢防制法第16條第2項減輕其刑之適用（參見最
    高法院100年度台上字第3692號、103年度台上字第3091、第
    3383號判決意旨、最高法院103年度第12次刑事庭會議意旨
    ）。
　㈣臺灣雲林地方檢察署檢察官110年度偵字第4289號移送併辦告
    訴人戊○○、被害人甲○○部分，核與本案起訴成罪部分，有想
    像競合犯之裁判上一罪關係，為起訴效力所及，本院自應併
    予審判。
　㈤爰審酌被告應可知悉現今社會詐欺歪風盛行，竟為滿足一己
    私利，即任意將自己申辦之本案金融卡交予缺乏堅實信任基
    礎之陌生人使用，致使無辜民眾受騙而蒙受損失，助長詐欺
    犯罪風氣之猖獗，其行為已然影響社會正常交易安全及破壞
    金融秩序，並實際造成告訴人乙○○、戊○○、被害人甲○○受騙
    而受有財產上損害，並掩飾詐欺犯罪所得之去向，造成執法
    機關查緝不易，更增加受害者求償之困難，所為誠值非難；
    又被告前因毒品危害防制條例及偽造文書等案件，經臺灣高
    等法院以104年度聲字第497號定應執行刑為5年7月確定，於
    103年6月3日入監股刑，於106年6月30日假釋付保護管束，
    嗣108年10月5日保護管束期滿，假釋未經撤銷，視為執行完
    畢，有被告之臺灣高等法院被告前案紀錄表在卷可參，於受
    有期徒刑執行完畢後，5年內故意再犯有期徒刑以上之罪，
    為累犯（依最高法院刑事大法庭110年度台上字第5660號裁
    定意旨參照，僅將被告之前科紀錄列入刑法第57條第5款「
    犯罪行為人之品行」之量刑審酌事由，爰不依累犯規定加重
    其刑）；又被告否認犯行之犯後態度，尚難就刑度為其有利
    之認定，復考量被告犯罪動機、手段、未與告訴人乙○○、戊○○、被害人甲○○和解，復未賠償其等所受損害，兼衡其於本
    院自陳之智識程度、家庭經濟狀況（見本院卷第164至165頁
    ）等一切情狀，量處如主文所示之刑，並就所宣告併科罰金
    刑部分，諭知易服勞役之折算標準。
三、沒收部分：
　㈠犯罪所得之沒收、追繳或追徵，在於剝奪犯罪行為人之實際
    犯罪所得（原物或其替代價值利益，即包括違法行為所得、
    其變得之物或財產上利益及其孳息），使其不能坐享犯罪之
    成果，以杜絕犯罪誘因，可謂對抗、防止經濟、貪瀆犯罪之
    重要刑事措施，性質上屬類似不當得利之衡平措施，著重所
    受利得之剝奪，是苟無犯罪所得，自不生利得剝奪之問題。
    又幫助犯係指就他人之犯罪加以助力，使其易於實施之積極
    或消極行為而言，其犯罪態樣與實施犯罪之正犯有異，其所
    處罰者，乃其提供助力之行為本身，而非正犯實施犯罪之行
    為，因此幫助犯對正犯所有供犯罪所用或因犯罪所得之物，
    無庸併為沒收之宣告。又幫助犯僅係對於犯罪構成要件以外
    行為為加工，除因幫助行為有所得外，正犯犯罪所得非屬幫
    助犯之犯罪成果，自不得對其為沒收之諭知（最高法院88年
    度台上字第6234號、106年度台上字第1196號判決意旨參照
    ）。
　㈡本件目前尚查無證據，足資認定被告所為幫助詐欺及洗錢犯
    行，有何獲取不法利得，故無庸為犯罪所得沒收或追徵之諭
    知。
　㈢又洗錢防制法第18條第1項前段固規定：「犯第14條之罪，其
    所移轉、變更、掩飾、隱匿、收受、取得、持有、使用之財
    物或財產上利益，沒收之。」，惟被告非實際提款或得款之
    人，亦未將該財物或財產上利益移轉或變更等行為，非洗錢
    防制法第14條第1項之正犯，自無上開規定之適用。
四、依刑事訴訟法第299條第1項前段判決如主文。
本案經檢察官丁○○提起公訴，檢察官廖易翔移送併辦，檢察官
蔡如琳到庭執行職務。
中　　華　　民　　國　　111 　年　　8 　　月　　4 　　日
             刑事第二庭  審判長法  官  吳基華 
                               法  官  蘇珈漪
                               法  官  蔡美華
以上正本證明與原本無異。
如不服本判決應於收受判決後 20 日內向本院提出上訴書狀，並
應敘述具體理由；其未敘述上訴理由者，應於上訴期間屆滿後
20 日內向本院補提理由書（均須按他造當事人之人數附繕本）
。「切勿逕送上級法院」。
中　　華　　民　　國　　111 　年　　8 　　月　　4 　　日
                              書記官  陳智仁
附錄本案論罪科刑法條全文：
洗錢防制法第2條
本法所稱洗錢，指下列行為：
一、意圖掩飾或隱匿特定犯罪所得來源，或使他人逃避刑事追訴
    ，而移轉或變更特定犯罪所得。
二、掩飾或隱匿特定犯罪所得之本質、來源、去向、所在、所有
    權、處分權或其他權益者。
三、收受、持有或使用他人之特定犯罪所得。
洗錢防制法第14條第1項
有第2條各款所列洗錢行為者，處7年以下有期徒刑，併科新臺幣
5百萬元以下罰金。
前項之未遂犯罰之。
前2項情形，不得科以超過其特定犯罪所定最重本刑之刑。
中華民國刑法第339條
意圖為自己或第三人不法之所有，以詐術使人將本人或第三人之
物交付者，處5年以下有期徒刑、拘役或科或併科50萬元以下罰
金。
以前項方法得財產上不法之利益或使第三人得之者，亦同。
前2項之未遂犯罰之。
附表
編號 被害人 詐騙方式 匯款時間 匯款金額 (新臺幣)  1 乙○○ 詐欺集團成員假冒被害人乙○○之姪子羅裕民，自110年4月4日15時40分許起，以電話及LINE連繫後訛稱有急用需錢周轉云云，使乙○○陷於錯誤，遂依指示匯款（乙○○以其兒子簡志倫名義匯出）至丙○○臺銀帳戶。 110年4月7日10時41分許 60萬元（不含手續費）  2 甲○○ 詐欺集團成員假冒被害人甲○○之姪子陳致祥，自110年4月4日17時23分許起，以電話及LINE連繫甲○○配偶後訛稱有急用需借款云云，使甲○○陷於錯誤，遂依指示匯款至丙○○臺銀帳戶。 110年4月6日14時48分許 36萬元（不含手續費）  3 戊○○ 詐欺集團成員假冒告訴人戊○○之姪子康又權，自110年4月4日18時許起，以電話及LINE連繫後訛稱要匯款給朋友需借款云云，使戊○○陷於錯誤，遂 依指示匯款至丙○○臺銀帳戶。 110年4月6日14時47分許 5萬元（不含手續費）